【裁判字號】    99,交上訴,13
【裁判日期】    990902
【裁判案由】    業務過失致死等
【裁判全文】
臺灣高等法院高雄分院刑事判決        99年度交上訴字第13號
上  訴  人
即  被  告  高明德
選任辯護人  洪仁杰律師
上  訴  人
即  被  告  劉春錦
選任辯護人  李育任律師
上列上訴人等因業務過失致死等案件，不服臺灣屏東地方法院97
年度交訴字第113 號中華民國98年12月9 日第一審判決（起訴案
號：臺灣屏東地方法院檢察署97年度偵字第5007號），提起上訴
，本院判決如下：
     主  文
上訴駁回。
     事  實
一、高明德係屏東客運股份有限公司之司機，以駕駛大客車為業
    ，為從事駕駛業務之人；劉春錦為同慶醫院之司機，負責駕
    駛救護車載送病患，亦為從事駕駛業務之人。利癸春於民國
    96年7 月3 日在同慶醫院住院期間，因高燒未退，於同年7
    月5 日8 時20分許，因家屬要求轉送財團法人屏東基督教醫
    院治療，而由劉春錦駕駛車牌號碼4013-PA 號之救護車，搭
    載利癸春、利震發、葉輝長及護理人員鍾淑霞，沿途開啟鳴
    笛警報器及警示燈，自屏東縣鹽埔鄉○○村○○道路由北往
    南方向行駛，於同日9 時許，行經該路段與莒光路交岔路口
    時，其駕駛雖因處理救護病患之緊急任務而有優先權，且已
    開啟警鳴器及警示燈，然在進入交岔路口時，仍應充分注意
    車前狀況，隨時採取必要之安全措施，而依當時天候晴、路
    面乾燥無缺陷、無障礙物且視距良好之情形下，竟疏未注意
    及此，貿然以100 公里之時速通過該路口，適有高明德駕駛
    車牌號碼FZ-563號之營業大客車，沿鹽埔鄉○○村○○路由
    東往西方向直行而來，本應注意聞有救護車警號時，縱其直
    行方向為綠燈燈號，亦應立即避讓，且應遵守該路段50公里
    之速限行駛；依當時天候晴、視距良好、路面無缺陷、無障
    礙物等情形，並無不能注意之情事，亦疏未注意禮讓救護車
    先行而貿然以60公里超速通過路口，致兩車相撞，劉春錦因
    此受有手部傷害，葉輝長受有頸椎損傷併頸椎第四節推弓骨
    折、脊髓休克、四肢癱瘓、臉部撕裂傷、多處擦傷及麻痺性
    腸阻塞等重傷害，利癸春受有硬腦膜下出、右側血胸等傷害
    ，經送醫救治，仍於同年7 月9 日傷重不治死亡。高明德、
    劉春錦肇事後，在未有偵查犯罪職權之機關或公務員發現前
    ，向前來處理之警員坦承肇事，而自首接受裁判。
二、案經臺灣屏東地方法院檢察署檢察官據報相驗後自動檢舉暨
    劉春錦、利癸春之子利震發及葉輝長之配偶葉利潤妹告訴偵
    查起訴。
    理  由
壹、程序方面：
    按傳聞法則之重要理論依據，在於傳聞證據未經當事人之反
    對詰問予以核實，乃予排斥，惟若當事人已放棄對原供述人
    之反對詰問權，於法院審判時表明同意該等傳聞證據可作為
    證據，基於證據資料愈豐富，愈有助於真實發現之理念，並
    貫徹刑事訴訟法修法加重當事人進行主義之精神，確認當事
    人對於證據能力有處分權之制度，傳聞證據經當事人同意作
    為證據，法院認為適當者，亦得為證據；另當事人於調查證
    據時，對於傳聞證據表示「沒有意見」、「對於證據調查無
    意見」，而未於言詞辯論終結前聲明異議，應視為已有將該
    等傳聞證據採為證據之同意，刑事訴訟法第159 條之5 定有
    明文。檢察官、被告及辯護人於本院審理時就本判決引用之
    各項證據資料如屬審判外之言詞或書面陳述，知有刑事訴訟
    法第159 條第1 項不得為證據之情形，均表示無意見（本院
    卷第48、87至109 頁），而未於言詞辯論終結前聲明異議，
    本院審酌上開證據資料作成時之情況，並無任何違法取證之
    不適當情形，且對於被告涉案之事實具有相當之關聯性，依
    刑事訴訟法第159 條之5 規定，認具有證據能力。
貳、實體方面：
一、訊據上訴人即被告高明德、劉春錦固坦承其等業務上分別駕
    駛之上開大客車、救護車，有於前揭時地發生車禍，因而致
    被害人利癸春死亡、被害人葉輝長重傷及被告劉春錦輕傷之
    事實不諱，惟均矢口否認有何業務過失致死犯行，被告高明
    德辯稱：當天我的右邊是大樓，所以沒有看到救護車，因為
    車廂密閉及車上學生太吵，也沒有聽到救護車鳴笛，我是綠
    燈直行，是劉春錦撞我才造成本件車禍，我沒有過失云云。
    被告劉春錦則辯稱：我是執行救護車的勤務，有鳴警笛及開
    啟警示燈，當時是綠燈，送病患車速都會比較快，我的時速
    約100 公里，對方應該讓我先行，結果對方沒有避讓，我煞
    車不及無法閃避而發生車禍，我沒有過失云云。
二、經查：
  (一)被告高明德考領有職業聯結車駕照，任職於屏東客運股份有
    限公司，平時以駕駛營業大客車搭載乘客為業；被告劉春錦
    考領有自小客車駕駛執照，受有駕駛救護車之救難訓練，有
    初級救護技術員合格證照，擔任救護車司機，以駕駛救護車
    為業，其等於前開時、地分別駕駛上開營業大客車及救護車
    互撞肇事，致救護車乘客利癸春受有硬腦膜下出、右側血胸
    等傷害，經送醫救治，仍於96年7 月9 日傷重不治死亡；救
    護車乘客葉輝長受有頸椎損傷併頸椎第四節推弓骨折、脊髓
    休克、四肢癱瘓、臉部撕裂傷、多處擦傷及麻痺性腸阻塞等
    重傷害；被告劉春錦受有手部傷害等事實，業經被告2 人坦
    承在卷，核與告訴人利震發、葉利潤妹、劉春錦於警詢證述
    情節大致相符，並有被告2 人駕照影本、被告劉春錦初級救
    護技術員合格證書影本、救護車行照影本、原審公務電話紀
    錄（原審卷第60頁）、救護車車籍資料、屏東縣政府衛生局
    函文（原審卷第72至79頁）、利癸春及葉輝長之屏東基督教
    醫院診斷證明書、臺灣屏東地方法院檢察署相驗筆錄、相驗
    屍體證明書及檢驗報告書、相驗照片、車屏東基督教醫院神
    經外科回函及葉輝長病歷、道路交通事故調查報告表等附卷
    可稽，此部分事實堪以認定。
  (二)按救護車執行任務時，得不受前項行車速度之限制，且於開
    啟警示燈及警鳴器執行緊急任務時，得不受標誌、標線及號
    誌指示之限制；聞有救護車之警號時，不論來自何方，均應
    立即避讓；行車速度，依速限標誌或標線之規定，無速限標
    誌或標線者，行車時速不得超過50公里，道路交通安全規則
    第93條第2 項、第101 條第6 款、第93條第1 項第1 款分別
    定有明文。查被告劉春錦駕駛之救護車於車禍當時有開啟警
    示燈及警鳴器一節，業據被告劉春錦、證人利震發、鍾淑霞
    於警、偵訊證述明確，證人利震發與被告2 人及其等所屬雇
    主均無關係，亦無夙怨，衡情當無特別迴護被告劉春錦之必
    要，是其證詞應可採信，而救護車之警鳴器聲響甚大，其設
    計在使用路人能於遠處即可聽見聲音並預作避讓之準備，被
    告高明德為一合格之職業駕駛人，當無無法聽見之理，其辯
    稱沒有聽見警鳴器聲響云云，顯屬卸責之詞，不足採信。又
    上開肇事路口被告高明德行向最高速限為50公里，有卷附道
    路交通事故調查報告表可按（相卷第14頁），被告高明德業
    於警詢自承：肇事時車速為60公里等語（相卷第25頁），顯
    見其車速已超過上開路段50公里之最高速限。被告高明德考
    領職業駕駛執照，擔任職業駕駛人10年，經驗閱歷甚豐，自
    應更行注意上開規定，且當時天候晴，日間自然光線，路面
    柏油、乾燥、無缺陷，無障礙物，視距良好，有道路交通事
    路口，因而肇生本件車禍，致被害人利癸春死亡、被害人葉
    輝長重傷及被告劉春錦輕傷，其有應注意、能注意而不注意
    之過失責任甚明。
  (三)次按行車速度，依速限標誌或標線之規定，無速限標誌或標
    線者，行車時速不得超過50公里；汽車行駛時，駕駛人應注
    意車前狀況，並隨時採取必要之安全措施，道路交通安全規
    則第93條第1 項第1 款、第94條第3 項分別定有明文。被告
    劉春錦駕駛救護車雖得不受行車速度、標誌、標線及號誌指
    示之限制，然查，被告劉春錦業於偵訊供稱：我看見屏東客
    運的車頭約在100 公尺前，我原本車速約100 公里，我以為
    對方會禮讓我停在中線，他卻直接開過去，當我發現時就緊
    急煞車，但已經來不及就直接撞上等語明確（相卷第44頁，
    他卷第24頁），足徵其當時車速高達100 公里無誤，惟其行
    向為新設道路無速限標誌或標線，依據上開說明最高速限為
    50公里，被告劉春錦於最高速限50公里處，以高達2 倍之車
    速100 公里行駛，自非妥適。又被告劉春錦當時係通過交岔
    路口，此乃極易發生車禍之路段，卻未見其預為減速之準備
    ，其既早於100 公尺前即發覺被告高明德之車輛，仍未立即
    減速或採取其他閃避措施，僅期待被告高明德之避讓，於發
    覺被告高明德無避讓動作時，始為煞車減速，以致肇事，足
    徵其確實未注意車前狀況至明。被告劉春錦領有駕駛執照，
    擔任救護車司機近5 年，駕車經驗豐富，救護車雖不受速限
    、標誌、標線等限制，然並非可置路況於不顧，自應注意上
    開規定。當時天候晴，日間自然光線，路面柏油、乾燥、無
    缺陷，無障礙物，視距良好之情況，有道路交通事故調查報
    告表(一)在卷可憑，是依據前揭情狀，被告劉春錦搭載病患本
    應更為小心謹慎，減速通過路口確保行車安全，如稍加注意
    ，即可採取適切措施，避免本件車禍發生，顯無不能注意之
    情事，竟疏未注意而於通過交岔路口時以100 公里之高速行
    駛，且發現被告高明德駕駛之大客車時亦未立即減速，因而
    閃煞不及肇生本件車禍，致被害人利癸春死亡、被害人葉輝
    長重傷，其有應注意、能注意而不注意之過失責任無誤。
  (四)被告高明德供稱：我通過路口沒看左右有無來車，也沒有減
    速，因為我是綠燈，以為沒有車子會過來，我車速約60公里
    等語（相卷第45頁），衡諸常情，一般人如欲闖紅燈，理當
    減速察看有無左右來車，於確定無左右來車時始迅速通過，
    然被告高明德既未減速，又未察看左右來車，此等舉措顯與
    闖紅燈之行為有違；又一般人肇事後為脫免自己之交通過失
    責任，多會供稱自己有減速並察看左右，被告高明德未為此
    等供述，益徵其行向當時應屬綠燈，始能自信未減速察看左
    右即通過路口。至證人即同慶醫院護士鍾淑霞雖於偵訊證稱
    ：我拿枕頭保護病患的頭部，可是撞擊力太大了，我們都滾
    到前面，撞上那一剎那，我把病患拉回來時，我往前看是綠
    燈等語（相卷第50頁），然查，依據卷附道路交通事故現場
    圖及照片所示（相卷第13至24頁），救護車於撞擊後呈現車
    頭朝大客車行向之方位停放，是證人鍾淑霞往前所見之綠燈
    究為何方向之綠燈，非無疑義，又依證人所述，其先滾到前
    面，拉回來後始看見綠燈，則此間是否已經過燈號之變換，
    亦有可疑，況證人為同慶醫院之受僱人，而被告劉春錦為同
    慶醫院救護車之司機，同慶醫院似難解免其民事責任，是證
    人上開證詞恐有偏頗之虞，尚難採信。況本件經送請臺灣省
    高屏澎區車輛行車事故鑑定委員會鑑定鑑定結果亦認：「一
    、高明德駕駛大客車聞救護車警號未立即避讓為肇事主因。
    二、劉春錦駕駛救護車未注意車前狀況為肇事次因」等情，
    有該委員會96年11月21日高屏澎區960783號鑑定意見書在卷
    可參（相卷第137 至138 頁），上述鑑驗結果，為鑑定機關
    本於專業知識及經驗所得之結論，自可憑信，益證被告2 人
    駕車確有過失。
  (五)此外，復有屏東縣警察局里港分局道路交通事故現場圖、屏
    道路交通事故調查報告表、現場照片、道路交通事故肇事人
    自首情形紀錄表、偵查報告（原審卷第62頁）、同慶醫院回
    函及病歷、高雄榮民總醫院診斷證明書及病歷、屏東縣高樹
    鄉衛生所死亡證明書、臺灣省高屏澎區車輛行車事故鑑定委
    員會鑑定意見書、高雄榮民總醫院回函、現場照片16張等資
    料在卷可佐，被告2 人因上開業務過失，肇生本件車禍，致
    被害人利癸春不治死亡、被害人葉輝長則受重傷、被告劉春
    錦同受輕傷，是被告2 人業務過失行為與上開被害人死亡、
    重傷、輕傷結果間，有相當因果關係，至為灼然。從而，本
    件事證明確，被告2 人前揭犯行，洵堪認定。
  (六)至本件車禍肇事責任經送臺灣省車輛行車事故覆議鑑定委員
    會鑑定，該會雖以依卷附資料無法研判何車闖紅燈行駛，以
    跡證不全為由，未予覆議，有該臺灣省車輛行車事故覆議鑑
    定委員會97年1 月15日府覆議字第0976200174號函可據（他
    卷第17頁），然本院依卷內證據資料所得確切心證，業如前
    述，此部分未能覆議，尚不影響本院認定結果；又辯護人雖
    請求再為鑑定及現場模擬，惟本件車禍已有臺灣省高屏澎區
    車輛行車事故鑑定委員會鑑定意見書可參，且被告高明德辯
    稱因車內學生太吵致無法聽見警鳴聲云云，本院認為此部分
    無法還原現場，自無再予現場模擬之必要，附此敘明。
三、被告2 人均以駕駛車輛載運乘客為業，為從事駕駛業務之人
    ，業如前述，故核被告高明德所為，係犯刑法第276 條第2
    項業務過失致死罪（利癸春部分）、第284 條第2 項前段業
    務過失傷害罪（劉春錦部分）、第284 條第2 項後段業務過
    失重傷罪（葉輝長部分）。被告劉春錦所為，則係犯刑法第
    276 條第2 項業務過失致死罪（利癸春部分）及第284 條第
    2 項後段業務過失重傷罪（葉輝長部分）。又被害人葉輝長
    於98年10月16日死亡，蒞庭檢察官因而當庭變更此部分為業
    務過失致死罪，然查，經原審函詢高雄榮民總醫院被害人葉
    輝長之死亡原因，該院回覆「患者此次住院診斷為大腸破裂
    併腹膜炎及敗血性休克，最後導致多重抗藥性感染及急性腎
    衰竭，與車禍事故並無直接相關」等情，有該院98年11月3
    日函文及病歷在卷可參（原審卷第181 至184 頁），足徵被
    害人葉輝長之死亡與本件車禍無直接因果關係，是蒞庭檢察
    官當庭變更此部分起訴法條尚有誤會。被告2 人以一過失行
    為同時觸犯上開罪行，均為想像競合犯，應依刑法第55條之
    規定，從一重之業務過失致死罪處斷。被告2 人於肇事後未
    有偵查犯罪職權之機關或公務員發現前，向前來處理之警員
    坦承肇事並接受裁判之情，有屏東縣警察局道路交通事故肇
    事人自首情形紀錄表在卷可佐（相卷第35至36頁），被告2
    人行為已合於自首之要件，爰依刑法第62條前段規定減輕刑
    責。
四、原審因而適用刑法第276 條第2 項、第284 條第2 項、第55
    條、第62條前段，刑法施行法第1 條之1 規定，並審酌被告
    2 人無犯罪前科，素行良好，均以從事駕駛為業，本應更加
    謹慎小心，卻未注意而過失肇事，被告高明德為肇事主因，
    過失程度較高，被告劉春錦為肇事次因，過失程度較小，造
    成被害人利癸春死亡及被害人葉輝長重傷害之結果，被告劉
    春錦同受輕傷，被害人利癸春、葉輝長家屬遭受精神上重大
    痛苦，被告高明德提出新臺幣160 萬元之賠償（不含強制險
    ），然未獲被害人家屬同意，被告劉春錦拒不賠償，被告2
    人均未與被害人家屬達成民事和解，否認過失，態度不佳，
    並兼衡其高中畢業，智識程度中等，生活狀況尚可等一切情
    狀，就被告高明德量處有期徒刑1 年2 月，被告劉春錦量處
    有期徒刑1 年。經核原判決認事用法並無不合，量刑亦屬適
    度，被告等上訴意旨，仍執前詞，否認犯罪，指摘原判決不
    當，為無理由，應予駁回。
據上論斷，應依刑事訴訟法第368條，判決如主文。
本案經檢察官蔡國禎到庭執行職務。
中    華    民    國    99    年    9     月    2     日
                  刑事第七庭    審判長法  官  莊飛宗
                                      法  官  蔡廣昇
                                      法  官  謝宏宗
以上正本證明與原本無異。
如不服本判決應於收受本判決後10日內向本院提出上訴書狀，其
未述上訴理由者，並得於提起上訴後10日內向本院補提理由書
狀（均須按他造當事人之人數附繕本)「 切勿逕送上級法院」。
中    華    民    國    99    年    9     月    3     日
                                      書記官  蘇恒仁
附錄本判決論罪科刑法條：
中華民國刑法第276條第2項
（過失致死罪）
從事業務之人，因業務上之過失犯前項之罪者，處 5 年以下有
期徒刑或拘役，得併科 3 千元以下罰金。
中華民國刑法第284條第2項
（過失傷害罪）
從事業務之人，因業務上之過失傷害人者，處 1 年以下有期徒
刑、拘役或 1 千元以下罰金，致重傷者，處 3 年以下有期徒刑
、拘役或 2 千元以下罰金。

司法院資訊處製作；財團法人民間司法改革基金會備份。
